臺灣臺北地方法院民事判決　　　　　　　　　　　　九十一年度家訴字第一五三號
　　原　　　告　甲○○
　　訴訟代理人　蔡清福律師
　　　　　　　　紀復儀律師
　　被　　　告　乙○○
　　訴訟代理人　尤美女律師
　　複　代理人　余惠如律師
右當事人間請求分配剩餘財產事件，本院於民國九十三年二月五日言詞辯論終結，判
決如下：
    主      文
被告應給付原告新台幣壹佰玖拾萬仟柒佰柒拾捌元及自民國九十一年十一月七日起
至清償日止，按週年利率百分之五計算之利息。
原告其餘之訴駁回。
訴訟費用由被告負擔三分之一，餘由原告負擔。
    事實及理由
一、原告起訴主張兩造於民國（下同）八十三年五月十四日結婚，嗣於九十一年五月
    二十二日協議離婚，並於同月二十四日辦妥離婚登記，而原告於婚後所取得之財
    產計有原告於八十五年十二月購買之CEFIRO2000CC汽車一部（下稱系爭汽車）值
    新台幣（下同）二十萬元、銀行存款共一十五萬九千二百八十元、翡翠高爾夫球
    會員證值十二萬元、股票價值共八十七萬零八百八十二元，惟原告於購屋時向原
    告母親借款二百萬元，並於購買中華電信股票時向原告父母親借款一百三十七萬
    一千九百七十元，是原告婚後所取得而現存之上開財產合計一百三十五萬零一百
    六十二元，扣除上開負債三百三十七萬一千九百七十元後，為負數，並無剩餘，
    至被告於婚後所取得之財產計有兩造於八十七年十一月十一日共同購買登記在被
    告名下之坐落臺北市○○區○○段一小段七一五地號土地、權利範圍一九三五○
    分之一○七八及其上三五八三建號即門牌臺北市○○○路五○八號四樓之建物（
    下稱系爭房地）值七百二十二萬八千零七十八元、銀行存款一十五萬九千一百六
    十元、被告對被告母親王美秀之債權一百二十六萬元及去向不明之債權四百二十
    萬九千五百八十八元，除系爭房地於兩造離婚當時尚有貸款一百九十三萬五千八
    百六十七元外，被告並無其他負債，扣除上開房貸後，被告婚後財產尚剩餘一千
    零九十萬零九百五十九元，此剩餘財產之差額，應予平均分配，為此依民法第一
    千零三十條之一規定請求被告給付五百四十六萬零四百七十九元五角，及其中三
    百萬零五元部分自起訴狀繕本送達之翌日即九十一年十一月七日起，與其餘二百
    四十一萬零四百七十九元五角部分自九十二年十月二十四日起，均至清償日止，
    按週年利率百分之五計算之利息等語。
二、被告則以當初係以六百六十萬元購買系爭房地，由原告支出二百萬元，被告則向
    伊母親王秀美借款二百六十萬元及向華信商業銀行貸款二百萬元支付餘款，嗣伊
    陸續向王秀美、舅舅王天生、阿姨王美雲、同事林文彥等人借款以支付房貸、房
    屋傢俱、家電、裝潢費用、家庭生活費用及相關訴訟費用，經核算結果，伊於婚
    姻關係存續中尚對王秀美負債三百六十二萬元（其中八十萬元係王秀美先代伊清
    償對王天生之負債八十萬元而取得債權）、對王美雲負債三十萬元、對林文彥負
    債二十萬元，又系爭房地經亞太不動產鑑定股份有限公司鑑價為五百二十萬六千
    九百八十三元，加上伊銀行存款一十五萬九千一百六十元，扣除系爭房地於兩造
    離婚時之貸款餘額一百九十三萬五千八百六十七元及伊負債四百一十二萬元，仍
    為負數，並無剩餘可資分配，反觀原告帳戶中有六百二十二萬四千六百六十二元
    去向不明，顯係故意隱匿，應加入原告積極財產計算，加上原告自認離婚時總資
    產為一百三十五萬零一百六十二元，扣除原告向其母親借款二百萬元，原告婚後
    取得剩餘財產尚有五百五十七萬四千八百二十四元，原告反而應給付伊剩餘財產
    二百七十八萬七千四百一十二元，伊暫時保留對於原告前開剩餘財產分配請求權
    ，準此，伊並無剩餘財產可分配予原告等語，資為抗辯。
三、查兩造於八十三年五月十四日結婚，婚後未約定夫妻財產制，嗣於九十一年五月
    二十四日離婚，原告於八十五年十二月間所購登記為原告所有之系爭汽車在兩造
    離婚時值二十萬元，原告所有之翡翠高爾夫球會員證值十二萬元，被告於八十七
    年七月二十九日以六百六十萬元購買系爭房地並登記為被告所有，當時原告出資
    之二百萬元係向原告母親借貸而來，被告則向台新國際商業銀行股份有限公司借
    貸二百萬元，系爭房地於兩造離婚當時尚有貸款一百九十三萬五千八百六十七元
    ，另原告於離婚時之銀行存款合計為一十五萬九千二百八十元，持有股票之市價
    依台灣證券集中保管股份有限公司資料核算總計為九十四萬零三百二十元四角（
    原告之銀行存款明細、持股情形詳如附表一所示），被告於離婚時之銀行存款合
    計為一十五萬九千一百六十元（被告之銀行存款餘額明細詳如附表二所示）等事
    實，有戶籍謄本、離婚協議書、土地及建物登記謄本、不動產買賣契約書、本票
    、支票、房屋借款約定書、原告汽車行車執照、建華商業銀行台北分行九十二年
    十二月二十二日（九二）北作字第○○二一○號函、（九二）北作字第○○○三
    二號函、原告台新銀行綜合存款存摺、土地銀行存摺、翡翠高爾夫俱樂部個人會
    員申請書、高爾夫會員證參考行情表、建華商業銀行存款證明書、被告大眾商業
    銀行綜合存款存摺、中國信託存款餘額證明書、臺灣銀行存款餘額證明書、台新
    國際商業銀行存款餘額證明書、上海商業儲蓄銀行存款餘額證明書、富邦商業銀
    行股份有限公司仁愛分行中華九十二年五月十四日（九二）富銀仁字第一八二號
    函、中華郵政股份有限公司台南郵局九十二年十一月二十七日南營密字第九二五
    ○○○一─二七六號函、台新銀行九十二年十一月二十六日台新作集字第九二七
    二○四號函、世華銀行總行營業部九十二年十一月二十七日(92)國世館前字第○
    一○五號函、旭昇國際事業有限公司九十二年五月十九日函、台灣證券集中保管
    股份有限公司九十二年六月二日證保法字第○九二○○一八四八四號函、南亞科
    技股份有限公司九十二年六月十七日(92)南科財字第○○五一三號函、中華電信
    股份有限公司九十二年五月九日信財四字第九二Ａ七○○○一四○號函、中華電
    信股份有限公司九十二年六月六日信財四字第九二Ａ七○○○一八○號函、仁寶
    電腦工業股份有限公司九十二年五月八日陳報狀、旭麗股份有限公司（現已改為
    光寶科技股份有限公司）九十二年五月九日行政陳報狀、中國信託商業銀行九十
    二年六月十二日中信銀代發字第九二○○三二○七三九號函、旺宏電子股份有限
    公司九十二年五月十六日民事陳報狀、大華證券股份有限公司九十二年五月十五
    日（九二）華證（股）字第○八二六號函、品佳股份有限公司九十二年五月陳報
    狀、富邦綜合證券股份有限公司九十二年五月二十九日（九二）富證管發字第○
    四七三號函、旺宏電子股份有限公司九十二年六月六日陳報狀、建華證券股份有
    限公司九十二年六月十日（九二）建證股字第三四九號函、華邦電子股份有限公
    司股務聯辦處九十二年六月十一日股務聯辦處第四五號函、大霸電子股份有限公
    司九十二年六月十日（九二）統證股持第九二○一七一號函、大華證券股份有限
    公司九十二年六月九日（九二）華證（股）字第○九八○號函、中興票卷九十二
    年五月八日陳報狀、元大京華證券股份有限公司九十二年五月十三日（九二）元
    京證股（二）字第○○三一三號函、中國信託商業銀行九十二年五月十四日中信
    銀代發字第九二○○三二○六三五號函、大華證券股份有限公司九十二年六月十
    日（九二）華證（股）字第○九九四號函、臺灣銀行民生分行九十二年六月二十
    四日民生營字第○九二○○○三三五三一號函、台新國際商業銀行九十二年六月
    二十五日函、大眾商業銀行民國九十一年十二月十二日（九一）眾新生發字第二
    四三號函、中國信託商業銀行股份有限公司九十二年六月二十六日中信銀作業0
    000000000○號函、上海商業儲蓄銀行九十二年一月九日編號（000
    000－0－0000）號函等件附卷可稽，並為兩造所不爭，應堪信為真實。
四、有關系爭房地於九十一年五月二十四日兩造離婚時之市價為若干，兩造意見不一
    ，經本院函請中興鑑定顧問股份有限公司（下稱中興公司）鑑定結果為七百二十
    二萬八千零七十八元，固有該公司九十二年三月十三日中鑑字Ｂ九二○三一三○
    一號函附鑑定報告一份在卷可稽，惟為被告所否認，而證人即中興公司負責人陳
    嶼烈雖到庭結證稱：「本件係依市場買賣行情價推估系爭房地價值」、「本件沒
    有參考九十二年之公告現值，雖然公告現值在跌，但是實際上土地買賣現值一坪
    可賣到一百多萬元」云云（見九十二年五月二十七日言詞辯論筆錄），卻又以其
    非仲介公司而無法提出當地不動產買賣市場行情資料佐證其所謂之行情價及當地
    土地買賣現值一坪可賣到一百餘萬元之事實，且該鑑定報告又載明「本區受近年
    房市不景氣影響（90－91年下半年房市持續下跌），原有抗跌能力，但每年均有
    議價空間」、「未來無有利於環境發展之市政建設或計劃、附近不動產市場交易
    狀況平淡、建物已使用二十五年」、「本標的為早期開發之建築用地，現已無發
    展空間」等情，而系爭土地於八十七年度公告現值每平方公尺為三十一萬九千六
    百九十二元，九十年度公告現值降為三十萬一千五百八十五元，九十一年度公告
    現值更降為二十九萬九千二百四十六元，有土地登記謄本足憑，但中興公司鑑定
    報告卻將系爭土地勘估每平方公尺為三十七萬五千八百六十六元〔0000000÷(27
    3÷19350X1078)=375866＊ 元以下四捨五入〕，不降反升，顯與中興公司鑑定報
    告前稱之當時當地市場行情及公告現值有所矛盾，是以中興公司鑑定報告所載系
    爭房地於九十一年五月二十四日之市價七百二十二萬八千零七十八元云云，非但
    較八十七年七月二十九日被告購買時價格六百六十萬元超出六十二萬八千零七十
    八元，且未考慮系爭土地於九十一年五月二十四日之公告現值每平方公尺已較八
    十七年七月二十九日購買時降價近二萬元，及房屋只會折舊等市場行情因素，自
    難採為系爭土地市價判斷之基礎。本院復函請亞太不動產鑑定股份有限公司（下
    稱亞太公司）鑑定系爭房地於兩造離婚時之市價結果為五百二十萬六千九百八十
    三元，固有該公司九十二年九月十八日九二亞一字第○○○四號函附不動產鑑定
    報告書一份在卷可按，惟亞太公司鑑定報告以系爭土地每坪八十四萬九千零九十
    四元即每平方公尺二十五萬六千八百五十元〔0000000÷ (273÷19350X1078)=25
    6850〕計算而勘估系爭土地市價為三百九十萬六千四百二十七元，非但與系爭土
    地於九十年度、九十一年度公告現值每平方公尺相差約五萬元，亦與被告於九十
    二年五月六日委託華信資產鑑定公司（下稱華信公司）勘估系爭房地之鑑定報告
    所載系爭土地市價四百八十三萬元相去甚遠，尤其華信公司勘估系爭房地之市價
    日期為九十二年五月六日，當時參考系爭土地九十一年度公告現值每平方公尺為
    二十九萬九千二百四十六元，已較九十一年五月二十四日勘估時應適用之九十年
    度土地公告現值為低，況財政部臺北市國稅局九十二年三月三日財北國稅資字第
    ○九二○○一七四四二號函復兩造財產歸屬資料清單載有系爭土地於九十一年十
    月一日參考公告現值為四百五十五萬六千九百六十元等字，而土地之公告現值往
    往較市價為低，為眾所皆知之事實，是亞太公司就系爭土地之鑑價結果顯與常情
    不符，為不可採；至華信公司所鑑定系爭土地之市價四百八十三萬元較系爭土地
    依九十年度公告現值核算之四百五十八萬六千八百零四元或依九十一年度公告現
    值核算之四百五十五萬一千二百三十元略高，而華信公司鑑定日期為九十二年五
    月六日，參考九十年度、九十一年度土地公告現值數據，當時系爭土地之市價固
    較九十一年五月二十四日略低，惟因該鑑定報告係被告所提出之證據，在無法採
    用亞太公司之鑑價結果為不利於被告之認定，亦無法採用中興公司之鑑價結果為
    有利於原告之認定，更無法只依據公告現值核算系爭土地之市價，本院認華信公
    司就系爭土地之鑑價結果較吻合市場現況，亦符合兩造之利益，應屬可採。又系
    爭房屋面積為一百十一點零四平方公尺，折合三十三點五九坪，於九十一年五月
    二十四日之市價，倘依中興公司鑑定之一百五十一萬一千五百三十二元或亞太公
    司鑑定之一百三十萬零五百五十六元連同本院認定系爭土地之當時市價四百八十
    三萬元計算結果，系爭房地總價高達六百三十四萬一千五百三十二元、六百一十
    三萬零五百五十六元，換算結果每坪單價高達一十八萬八千七百九十二元、一十
    八萬二千五百一十一元，顯較亞太公司及華信公司所提供系爭房地附近房地當時
    成交案例參考價每坪十三萬五千元、十四萬二千元高出甚多，且與系爭房地所位
    地區房市，近年受大環境整體經濟不景氣與房市持續低迷之影響，交易市況略顯
    清淡，類似房地之市場行情呈下跌狀態等情，均為中興公司及華信公司所是認，
    以被告於八十七年七月二十九日以六百六十萬元購買系爭房地，及系爭土地公告
    現值持續下跌，系爭房屋一直折舊等情，系爭房屋於九十一年五月二十四日之市
    價不宜採用中興公或亞太公司之鑑價結果，至於華信公司於九十二年五月六日鑑
    價之七十一萬三千四百五十二元，與財政部於九十二年一月參考課稅現值認定之
    六十八萬六千一百元相差不多，尚屬可採，然因華信公司之鑑價日期與九十一年
    五月二十四日兩造離婚時相距近一年，且房屋只會折舊（耐用年限為五十年），
    房屋課稅現值亦逐年下降，以華信公司認定系爭房屋折舊前每坪單價四萬五千元
    ，自六十六年十月二十一日系爭房屋建築完成至九十二年五月六日鑑定時已使用
    二十五年六個月又十五日，乃提列折舊率為百分之五二點八，故以折舊後剩餘百
    分之四七點二計算系爭房屋每坪為二萬一千二百四十元，倘以九十一年五月二十
    四日兩造離婚時點計算，系爭房屋之折舊率為百分之五○點一｛ (1÷50)=0.02,
    1-0.02=0.98,0.98x[24+(7+3÷30)÷12]÷50+0.02≒0.501}，則以折舊後剩餘百
    分之四九點九(1-0.501=0.499）計算系爭房屋每坪應為二萬二千四百五十五元（
    0.499x45000=22455)，則系爭房屋於九十一年五月二十四日市價應為七十五萬四
    千二百六十三元(22455x33.5 9=754263），上開計算系爭房地之基礎事實係引用
    被告所提華信公司之鑑定報告，雖原告認應以中興公司之鑑定報告為準，惟亦表
    明尊重本院之決定（見九十二年十月二十三日言詞辯論筆錄），準此，系爭房地
    於九十一年五月二十四日之市價應以五百五十八萬四千二百六十三元（0000000+
    754263=0000000）計算較為妥適。
五、原告主張其於兩造離婚時，尚有因購買中華電信股票時向其父母親借款之一百三
    十七萬一千九百七十元之事實，則為被告所否認，經查原告就上開所稱，固據提
    出原告第一銀行存款存摺為證，惟原告自九十一年十月二十八日起訴時起迄九十
    二年十月二十二日止，歷經本院近一年之調查、集中審理及言詞辯論程序，均未
    曾提及其於離婚時尚積欠其父母上開借款未清償，遲至九十二年十月二十三日始
    具狀陳稱其尚積欠其父母上開借款云云，顯與常情有悖，況原告僅就上開存摺記
    載資金匯入時間、金額（分別為八十六年十月一日三十萬三千元、同月十三日五
    十萬元、同年十二月五日九萬三千九百七十元、八十九年九月二十一日四十萬元
    、同月二十五日七萬五千元）有所陳述，並未相對地說明其存款匯出之情形，再
    者，原告於本件調查審理之前述期間猶記得其於八十七年間向其母親借款二百萬
    元購買系爭房地，豈會忘記曾向其父母借款一百三十七萬一千九百七十元購買股
    票之事實？自難徒憑原告第一銀行存款存摺即為有利於原告之認定，是原告上開
    所稱，尚難採信。
六、原告復主張被告對被告母親王秀美、被告舅舅王天生、被告阿姨王美雲、被告同
    事林文彥不但未負債，尚且對王美秀有一百二十六萬元之債權及去向不明之債權
    四百二十萬九千五百八十八元等事實，則為被告所否認，並以前詞置辯。經查：
  (一)、證人王秀美到庭證述稱：「（問：你有借過被告錢？何時借給他的？借多少錢
      ？情形如何？）有，什麼時候借的我不記得。總共借四百六十八萬元，已經還
      一百零六萬元，被告買房子先跟我借五十萬元，我開我的支票第一次開五十萬
      元，我富邦銀行仁愛分行存摺裡面本來就有錢，我從活期存款轉入支票存款。
    　被告後來又向我借三百五十萬元，原告匯二百萬元還我在富邦銀行活期存款帳
      戶。被告向我借六十萬元，我開兩張支票壹張二十九萬元多，壹張三十多萬元
    　，那是給代書買房子的錢。被告又向我借五十八萬元，那是我標會得到的錢包
      括支票五十五萬元（支票是會錢幾萬幾萬的），三萬元現金。被告又向我借七
    　十萬元，七十萬元是現金跟支票，也是包含會錢，支票是我的，好像是六十幾
      萬元。被告向他舅舅（指王天生）借八十萬元，時間我不知道，因為被告的舅
      舅向被告要錢，所以我先幫被告還給他舅舅錢，我匯入王天生的女兒王姿惠的
　　　帳戶裡八十萬元，沒有利息。此後，被告沒有再向我借錢，被告向我借這些錢
  　　，有還我一百零六萬元。」云云（見九十二年六月十二日言詞辯論筆錄），惟
    　為原告所否認，且被告所辯證人王秀美於八十七年七月二十九日開立面額五十
      萬元支票支付系爭房地頭期款五十萬元乙節，已因被告於同年月三十一日將伊
      大眾銀行定期存款七十五萬元中之六十萬元轉帳至王秀美之富邦銀行存款帳戶
      （下稱系爭富邦帳戶），被告另於八十七年八月二十四日自伊上海銀行帳戶轉
      帳十萬元至系爭富邦帳戶，被告復於同年九月十四日自伊大眾銀行轉帳十萬元
      至系爭富邦帳戶，被告又於同年十月二十二日分別轉帳三萬元、七萬元至系爭
      富邦帳戶，被告再於同年十一月七日轉帳一百二十萬元至系爭富邦帳戶，扣除
      上開支票面額五十萬元，此際，王秀美已多收取被告一百六十萬元；雖王秀美
　　　於同年十一月十三日開立支票支付系爭房地第二期款三百五十萬元，因其中二
  　　百萬元係由原告母親所開立面額二百萬元之支票支付，其餘部分於扣抵上開王
　    秀美多收之被告轉帳款一百六十萬元，王秀美仍多收十萬元；王美秀復於八十
      七年十二月二日開立支票支付系爭房地第三期款六十萬元，此際，被告尚積欠
　　　王美秀五十萬元，而華信商業銀行於八十七年十二月二十九日已撥款二百萬元
  　　予被告，被告旋於同年月三十日匯入系爭富邦帳戶，王美秀即開立面額二百萬
    　元支票支付系爭房地尾款二百萬元，被告又先後於八十八年三月十五日、同月
      二十二日、同年五月六日、同年六月二十九日、同年七月二十日自中國信託商
      業銀行各轉帳十萬元至系爭富邦帳戶，此際被告未積欠王秀美任何金錢。至被
      告所辯伊於八十八年三月二日向王秀美借款五十五萬元、三萬元，尚積欠王秀
      美二十二萬元乙節，亦與常情有悖，蓋被告於八十八年三月一日之存款餘額尚
      有五十五萬三千七百零四元，被告果真有向王秀美借款，何以未先用以清償華
      信商業銀行之借款，而僅係存入伊在中國信託商業銀行之帳戶？自難以被告與
      王秀美間有資金往來之記錄即遽認被告再向王秀美借款，尤其證人王秀美為被
      告之母親，其間有至親關係，證人王秀美之證詞有上開不合理之處，顯係附和
      被告之詞，自難採信，是被告所辯伊尚積欠王秀美二十二萬元云云，為不可採
      。
　(二)、證人王美雲到庭證述稱：「（問：你有借錢給被告嗎？何時借的？借多少錢？
　　　如何交付？）有，八十八年四月二十四日，借三十萬元，我是現金交給被告，
  　　不是一次給三十萬元，是之前二萬、二萬等陸陸續續交現金給被告，我是去銀
    　行領錢，我從銀行總共領出十八萬元，從八十八年四月二日開始領錢，被告說
      他買房子要買家具，被告從小是我帶大的，她開口，我不可能不借他，有的是
      家裡有，他要的時候，我從家裡拿給他，八十八年四月二十四日是彙算的金額
      ，我從來沒有匯過她帳戶。被告要借三十萬元，我沒有給到三十萬元，所以在
    　四月二十四日以後我又再領錢出來借被告。（問：十二萬元是從領出借給被告
      的？分幾次交給被告？被告是什麼時候向你借錢？）十二萬元是我家裡有的錢
　    ，不記得分幾次交給被告，因為當時他們和好，如果知道今天會發生這種事情
      ，我怎麼會借給他。八十八年三、四月之間被告向我借錢，我也是這個時候交
      錢給被告的。」等語（見同上筆錄），惟查被告在台灣銀行之存款帳戶於八十
      八年四月、五月間之存款餘額均為一萬九千四百三十一元，被告在台新國際商
      業銀行復興分行（原大安商業銀行復興分行）之存款帳戶於八十八年三月十五
      日之存款餘額為一十一萬一千七百四十元，於同年四月十五日之存款餘額為一
      十萬二千一百三十三元，於同年五月十五日之存款餘額為九萬七千七百三十三
      元，被告在建華商業銀行台北分行之存款帳戶於八十八年三月三十日、四月二
      十日之存款餘額均為四千四百三十七元，於同年四月二十一日之存款餘額為四
      千四百五十二元，於同年五月三日之存款餘額為六千四百七十六元，被告在中
      國信託商業銀行股份有限公司之存款帳戶於八十八年三月五日之存款餘額為一
      百一十二萬八千七百零四元，於八十八年三月三十一日之存款餘額為四十九萬
      五千八百六十七元，迄至八十八年四月二十六日之存款餘額為四十六萬四千五
      百三十八元，截至八十八年八月二日止，被告之存款餘額多維持在三、四十萬
      元左右，另被告在大眾銀行之存款帳戶於八十八年三月二十九日之存款餘額為
      一十三萬九零九十六元，於同年四月二十六日之餘額為四萬四千零八十九元，
      可知被告於八十八年三月初尚有存款一百餘萬元，迄至同年四月二十六日尚有
      存款五十萬元以上，顯無必要於八十八年四月間向王美雲借款三十萬元，被告
      雖辯稱：「有些錢可以動用，有些錢不能動用，我沒有錢就向他人借錢。我向
　　　王美雲借錢之事，下次再回答。」云云（見九十年二年十月二十三日言詞辯論
　　　筆錄），然被告卻從此未再親自出庭答覆上開借款往來之情形，亦未舉證證明
　　　被告存款帳戶中何筆錢係可以動用或不可以動用及借款用途之事實，再者，證
  　　人王美雲為被告之阿姨，其所為之證詞難免有偏頗之嫌，更與常情有違，是證
    　人王美雲之證詞不足採信，證人王美雲與被告所書立之借據，亦不足採。準此
      ，原告所稱被告未向證人王美雲借款三十萬元，更無負債等節，為可採信。
  (三)、證人王天生到庭證述稱：「（問：被告有向你借錢嗎？何時借的？借多少？）
　    有，大概八十九年五、六月借的，我很久沒有來台北帶八十萬元來給被告，八
      十萬元是我標到的會錢，五月的時候，被告開口向我借錢，我說我剛好標到會
      ，剛好可以借給他。（問：被告有還你錢嗎？在何時？）有，我忘記是被告或
　    是我姐姐打電話給我太太，我太太跟他講的要被告匯到我女兒帳戶。（問：你
      借他錢有沒有算利息？）沒有算利息，親屬怎麼算利息。（問：為何錢不匯到
      你戶頭而匯到你女兒戶頭？）我的戶頭有作合夥生意，我要和這筆錢區分，所
      以匯到我女兒帳戶。（問：有誰告訴你匯到你女兒的錢，是誰的錢？）我不知
      道是誰的錢。（問：卷內借據是你寫的嗎？提示）是。（問：你的會是何時參
      加的？有多少人參加？每會會錢多少？八十萬元是幾個會的錢？）會錢都是我
　    太太在處理的，我不知道，會錢有二萬、三萬元，會錢是我太太去標人家的會
      的錢，我不知道幾個會，反正我賺錢回去，我太太在處理。」等語（見同上筆
      錄），亦為原告所否認，且查被告中國信託商業銀行帳戶於八十九年五月二日
      有存款五十三萬五千四百五十九元，迄至八十九年六月三日之存款餘額亦有三
      十七萬四千六百一十八元，被告迄未證明伊向王天生借款八十萬元送禮金買電
      腦之事實，且在虎尾地區，八十萬元現金並非小數目，王天生竟能抱著現金八
      十萬元自虎尾坐車到台北交給被告，而未以匯款方式處理，嗣後卻可要求王秀
      美匯款八十萬元至其女兒王姿惠之帳戶以清償，再者，王天生身邊放置八十萬
      元現金而未存入銀行或郵局，與該八十萬元係如何標會所得，及互助會有幾會
      ，有多少會員，每會之會錢若干等情，均無法說明，況證人王天生係被告之舅
      舅，借款予被告又不收取利息，顯與常情有違，其證詞自有可議之處，尚難採
      為有利於被告之認定，是故證人王秀美匯款八十萬元至王姿惠帳戶及書立八十
      萬元代償借據，均難採信，被告所辯證人王秀美代償伊向證人王天生所借之八
      十萬元云云，亦不可採。
　(四)、證人林文彥到庭結證稱：「（問：被告有沒有向你借過錢？）有。（問：借什
　　　麼錢？何時借的？有無算利息？）向我借二十萬元，九十一年三月十七日寫借
  　　據，當天借的，是現金，這筆現金是我跟我岳父借的，她沒有說借錢的目的，
    　利息是年息百分三，到現在還沒有還我錢。從今年的七月份開始才要攤還本利
      ，直到清償完畢時為止。（問：被告是你主管嗎，他為何不向別人借錢，而向
  　　你借錢？被告有無向其他同事借錢？被告何時開口向你借錢？證人的岳父是何
    　時把錢交給證人？）從九十年五月份到現在我和被告是同事，被告當時是我主
      管，主管的時間有三個月，被告說他要向我借錢，我認為我可以幫忙，我就幫
      忙。九十年五月開始作同事，九十一年三月才借錢，大家同事久了，我沒有向
    　被告說我岳父家有錢，她有這種需求的話，我可以幫忙，我就幫忙，我不清楚
      被告有無向其他同事借錢。九十一年三月初開口向我借錢。我岳父在三月十七
    　日當天是拿現金給我的，我沒有問岳父他錢是怎麼來的，三月初被告向我借錢
      的時候，我就向我岳父說了，當天我岳父拿錢給我的時候，傍晚我就把錢借給
      被告。（問：是否卷內的借據？提示）是。」云云（見同上筆錄），非惟為原
      告所否認，且被告在中國信託商業銀行帳戶自九十年十二月二十六日起至九十
　　　一年三月二十八日止共有七十二萬四千六百五十七元之收入，而被告於九十一
　　　年三月十四日尚有存款三萬一千六百七十七元，於九十一年五月二十四日亦有
  　　存款一十五萬三千二百六十七元，在此段期間，被告有三次薪水入帳，多則十
　    二萬五千餘元，少則十萬七千餘元，被告有必要於同年三月十七日向林文彥借
      款二十萬元，並拖到九十二年七月始分期清償？況被告借款二十萬元用途不明
      ，林文彥又係被告之部署，本身未有餘錢可供他人借款，卻要經由向其岳父借
      款，再轉借予被告，清償期更約定在一年四個月後始分期攤還，豈不怪哉！是
      證人林文彥之證詞及借據均與常情有悖，為不可採，被告雖辯稱伊陸續有薪資
　　　入帳，然需扣除每月工作差旅費、生活費、房貸與各種開支，原告計算有誤云
　　　云，惟未舉證以實其說，縱有支付房貸，亦無不敷支出之情形，被告上開所辯
　　  ，要無足取。
七、按「夫妻未以契約訂立夫妻財產制者，除本法另有規定外，以法定財產制，為其
    夫妻財產制。」、「結婚時屬於夫妻之財產，及婚姻關係存續中夫妻所取得之財
    產，為其聯合財產。」九十一年六月二十八日修正前民法第一千零零五條、第一
    千零十六條前段分別定有明文。本件兩造結婚後，未訂立任何夫妻財產制契約之
    事實，為兩造所不爭，因兩造係於九十一年五月二十四日離婚，仍應適用修正前
    民法上開規定，是以兩造夫妻財產制為法定財產制，而結婚時屬於兩造之財產，
    及婚姻關係存續中兩造所取得之財產，為兩造聯合財產。
八、復按聯合財產關係消滅時，夫或妻於婚姻關係存續中所取得而現存之原有財產，
    扣除婚姻關係存續中所負債務後，如有剩餘，其雙方剩餘財產之差額，應平均分
    配。但因繼承或其他無償取得之財產，不在此限。修正前民法第一千零三十條之
    一第一項亦定有明文。本件兩造於八十三年五月十四日結婚，嗣於九十一年五月
    二十四日離婚，則兩造離婚後有關夫妻剩餘財產差額之分配應適用修正前民法第
    一千零三十條之一第一項規定，應以離婚時現存之婚後財產為計算其差額之基礎
    ，縱令兩造於離婚前其財產狀況有異常變動或去向不明之情形，仍無修正後民法
    第一千零二十條之一、第一千零二十二條、第一千零三十條之三規定之適用，且
    兩造均無法提出積極證據證明兩造財產異常減少係故為隱匿，尚難徒憑兩造存款
    存摺所載資金收支記錄即遽認有債權債務關係，是故兩造於九十一年五月二十四
    日離婚時，原告於婚姻關係存續中所取得而現存之原有財產計有價值二十萬元之
    系爭汽車、價值十二萬元之翡翠高爾夫球會員證、銀行存款一十五萬九千二百八
    十元及股票價值九十四萬零三百二十元四角，合計一百四十一萬九千六百元四角
    ，扣除婚姻關係存續中所負債務二百萬元後，為負數，並無剩餘，而上開第一千
    零三十條之一規定，不承認適用於負數之剩餘財產，即負債一方之原告其剩餘財
    產以零計算，不應將其負債加入被告受分配之財產（參見大法官戴東雄著「親屬
    法實例解說」第一百六十頁）；至被告於婚姻關係存續中所取得而現存之原有財
    產計有價值五百五十八萬四千二百六十三元之系爭房地及銀行存款一十五萬九千
    一百六十元，合計五百七十四萬三千四百二十三元，扣除婚姻關係存續中所負債
    務即系爭房地當時之貸款債務一百九十三萬五千八百六十七元後，尚剩餘三百八
    十萬七千五百五十六元，原告自得依上開第一千零三十條之一第一項前段規定請
    求分配夫妻剩餘財產差額，本院參酌上開第一千零三十條之一立法理由「聯合財
    產關係消滅時，以夫妻雙方剩餘財產之差額，平均分配，方為公平，亦所以貫徹
    男女平等之原則，例如夫在外工作或經營企業，妻在家操持家務、教養子女，備
    極辛勞，使夫得無內顧之憂，專心發展事業，其因此所增加之財產，不能不歸功
    於妻子之協力，則其剩餘財產，除因繼承或其他無償取得者外，妻自應有平均分
    配之權利，反之，夫妻易地而處，亦然，爰增設本條第一項之規定。」，並審酌
    兩造夫妻財產制採法定財產制，但財務獨立，均有支出家庭生活費用等情（以被
    告個人薪水約十萬餘元，既要支付一個月六萬元會錢，又要支付房貸利息及清償
    其向王秀美之借款，倘無原告負擔部分家庭生活費用，被告必入不敷出），認為
    對造對家庭供獻相當，上開財產差額三百八十萬七千五百五十六元應予平均分配
    兩造即原告得分配上開財產差額一百九十萬三千七百七十八元為適當。
九、從而，原告依修正前民法第一千零三十條之一第一項前段規定請求被告給付一百
    九十萬三千七百七十八元及自起訴狀繕本送達之翌日即九十一年十一月七日起至
    清償日止，按週年利率百分之五計算之利息，為有理由，逾此範圍之請求，為無
    理由，應予駁回。因本案事證已臻明確，兩造其餘主張陳述及所提之證據，均毋
    庸再予審酌，附此敘明。
十、結論：本件原告之訴為一部有理由，一部無理由，依民事訴訟法第七十九條，判
    決如主文。
中　　　華　　　民　　　國　　九十三　　年　　　二　　　月　　　十七　　日
                    　　　　　　　　家事庭法  官    張競文
附表一（原告銀行存款明細、持股情形）：
一、銀行存款部分：
  (一)富邦商業銀行股份有限公司仁愛分行中華民國九十二年五月十四日（九二）富銀
　　仁字第一八二號函，存款帳戶餘額為二百七十一元（卷二第五三頁）。
　(二)土地銀行帳號0000000000九九號函，存款餘額為二百五十元。
  (三)中華郵政股份有限公司台南郵局中華民國九十二年十一月二十七日南營密字第九
    二五○○○一─二七六號函，存款餘額為五百四十三元（卷三第三○○頁）。
　(四)台新銀行九十二年十一月二十六日台新作集字第九二七二○四號函，帳號Ｚ00
    0000000號存款餘額為四萬二千一百五十五元（卷三第二六二頁）。
　(五)世華銀行總行營業部九十二年十一月二十七日（九二）國世館前字第○一○五號
    函，帳號000000000000存款餘額為一十一萬六千零六十一元（卷三
    第二八六頁。）
　◎銀行存款總額：一十五萬九千二百八十元。
二、股票部分：
  (一)台灣證券集中保管股份有限公司中華民國九十二年六月二日證保法字第○九二○
    ○一八四八四號函，原告甲○○於九十一年五月二十四日之集保帳戶持股情形及
    當日交易價格（卷二第一八三頁）。
　(二)南亞科技股份有限公司：中華民國九十二年六月十七日（九二）南科財字第○○
　　五一三號函所示：「依據本公司股東名簿記載甲○○先生截至九十一年五月二十
    四日止所持有股份共零股（不含集保股數）。」（卷三第四頁），集保公司股數
    二萬股，收盤價三十一元四角，價值共六萬二千八百元。
　(三)中華電信股份有限公司中華民國九十二年五月九日信財四字第九二Ａ七○○○一
    四○號函：股數零股，價值零元（卷二第三七頁）。
　(四)中華電信股份有限公司中華民國九十二年六月六日信財四字第九二Ａ七○○○一
    八○號函（卷二第二三○頁）。集保公司股數五千股，收盤價五十一元，價值共
    二十五萬五千元。
　(五)仁寶電腦工業股份有限公司中華民國九十二年五月八日陳報狀，所持股數一千股
    ，收盤價四十一元九角，價值四萬一千九百元（卷二第三九頁）。同集保公司函
    。
  (六)旭麗股份有限公司（現已改為光寶科技股份有限公司）中華民國九十二年五月九
    日行政陳報狀，甲○○並無該公司股票（卷二第四三頁）。集保公司張數七十九
    股，收盤價六十四元五角，價值共五千零九十五元五角。
  (七)中國信託商業銀行中華民國九十二年六月十二日中信銀代發字第九二○○三二○
    七三九號函檢送國喬石油化學股份有限公司，股數二十股，收盤價十元二角五分
    ，價值二百零五元（卷二第二四二頁）。
  (八)旺宏電子股份有限公司中華民國九十二年五月十六日民事陳報狀，股份總數六百
    五十二股，收盤價格二十三元四角，價值為一萬四千六百二十五元（卷二第五五
    頁），集保公司股數三千六百四十九股，收盤價二十三元四角，價值為八萬五千
    三百八十六元六角。
　(九)大華證券股份有限公司中華民國九十二年五月十五日（九二）華證（股）字第○
    八二六號函：智基科技開發股份有限公司股數四千九百六十股，但為上櫃公司，
  　故無供開市價可供參考（卷二第七一頁）。惟上網查詢資料，五月十四日之收盤
    價為二十四元，五月二十八日收盤價為二十五元，若以五月十四日收盤價計算，
    價值為一十一萬九千零四十元。
　(十)品佳股份有限公司中華民國九十二年五月陳報狀，股數一千股，收盤價三十二元
    ，價格三萬二千元（卷二第七三頁），集保公司資料為二千股，收盤價三十二元
    ，價值共六萬四千元。
　(十一)富邦綜合證券股份有限公司中華民國九十二年五月二十九日（九二）富證管發字
    第○四七三號函：光寶科、金寶、旺宏電子、陽明海運（卷二第一七五頁），金
    寶科技股份有限公司：集保公司股數四百三十一股，收盤價二十三元六角，價值
    為一萬零一百七十一元六角。
　(十二)旺宏電子股份有限公司中華民國九十二年六月六日陳報狀，股數六百五十二股，
　　收盤價二十三元四角，價值一萬五千二百五十六元八角（卷二第一八○頁），集
    保中心股數七百零一，收盤價二十三元四角，價值為一萬六千四百零三元四角。
　(十三)建華證券股份有限公司中華民國九十二年六月十日（九二）建證股字第三四九號
    函：友達光電股份有限公司甲○○股數為零股（卷二第二四○頁），集保中心股
    數一千股，收盤價四十四元五角，價值為四萬四千五百元。
　(十四)華邦電子股份有限公司股務聯辦處中華民國九十二年六月十一日股務聯辦處第四
　  五號函甲○○非本公司之股東（卷二第二四三頁），集保公司股數四千股，收盤
    價二十元，價值共八萬元。
　(十五)大霸電子股份有限公司中華民國九十二年六月十日（九二）統證股持第九二○一
    七一號函甲○○股數為零股（卷二第二四四頁），集保公司股數一千股，收盤價
    三十二元二角，價格共三萬二千二百元。
　(十六)大華證券股份有限公司中華民國九十二年六月九日（九二）華證（股）字第○九
    八○號函：中華開發金融股份有限公司股數五十一股，收盤價二十一元九角，價
    值共一千一百一十六元九角（卷二第二三三頁），同集保公司。
　(十七)中興票卷中華民國九十二年五月八日陳報狀（卷二第三四頁），甲○○是否為本
    公司股東已轉由陳報人之股務代理元大京華證券辦理，執行情況將由元大證券另
    行陳報。元大京華證券股份有限公司中華民國九十二年五月十三日（九二）元京
　　證股（二）字第○○三一三號，持有中興票卷金融股份有限公司股數一千六百零
  　四股，收盤價一十二元四角五分，價值共一萬九千九百六十九元八角（卷二第五
    ○頁），同集保中心。
　(十八)集保公司：華映股數三千一百五十股，收盤價二十七元三角，價格為八萬五千九
    百九十五元。
　(十九)集保公司：台新金股數六十二股，收盤價一十八元五角，價格為一千一百四十七
    元。
　(二十)集保公司：源興股數二百二十股，收盤價六十元，價格為一萬三千二百元。
　集保公司：陽明海運股數二百三十八股，收盤價九元二角，價格為二千一百八十
    九元六角。
  中國信託商業銀行中華民國九十二年五月十四日中信銀代發字第九二○○三二○
    六三五號函檢送金寶電子工業、仁寶電腦工業股份有限公司資料表（卷二第四八
    頁）。
　大華證券股份有限公司中華民國九十二年六月十日（九二）華證（股）字第○九
    九四號函：楠梓電子，黃世緯先生非本公司股東（卷二第二四五頁）。
　◎股票價值總額（以集保公司資料為計算基礎）：九十四萬零三百二十元四角。
附表二（被告銀行存款）：
一、臺灣銀行民生分行中華民國九十二年六月二十四日民生營字第○九二○○○三三
    五三一號函，帳號000000000000號之存款餘額為一千六百五十三元
    （卷三第五頁）。
二、台新國際商業銀行九十二年六月二十五日回函，帳號000000000000
    00號之存款餘額為二千一百五十五元（卷一第十頁）。
三、大眾商業銀行民國九十一年十二月十二日（九一）眾新生發字第二四三號，帳號
　　000000000000號之存款餘額為四百一十五元（卷一第八二頁）。
四、中國信託商業銀行股份有限公司九十二年六月二十六日中信銀作業000000
    0000○號函，帳號000000000000號之存款餘額一十五萬三千二
    百六十七元（卷一第八五頁）。
五、上海商業儲蓄銀行民國九十二年一月九號編號（○九二○二○─一─○○一○）
　　函，帳號00000000000000號之存款餘額為一千六百七十元（卷一
    被證二十一）。
總計：一十五萬九千一百六十元。
正本係照原本作成
如對本判決上訴，須於判決送達後廿日內向本院提出上訴狀
中　　　華　　　民　　　國　　九十三　　年　　　二　　　月　　　十七　　日
                                          書記官    曾秋月
